【裁判字號】    97,消債抗,219
【裁判日期】    980527
【裁判案由】    更生事件
【裁判全文】
臺灣板橋地方法院民事裁定           97年度消債抗字第219號
抗  告  人  甲○○
上列抗告人因消費者債務清理條例事件，聲請更生，對於中華民
國97年11月24日本院97年度消債更字第995號裁定提起抗告，本
院裁定如下：
    主  文
抗告駁回。
抗告程序費用新臺幣壹仟元由抗告人負擔。
    理  由
一、本件抗告略以：據抗告人財政部臺灣省北區國稅局95、96年
    度綜合所得稅各類所得資料清單，可知其近2 年之年所得分
    別為458,200 元及440,000 元，即每月平均收入約為38,183
    元及36,667元，顯有劇減，如以其毀諾當時之薪資即36,667
    元扣除前開協商金額，抗告人每月僅餘8,840 元，尚不能依
    行政院主計處公佈96年臺灣省每人每月最低生活水準9,210
    元維持最低生活條件，蓋抗告人既因客觀事實已有變更導致
    毀諾，難謂其無不可歸責於己之事由致履行顯有重大困難，
    其聲請更生自符消費者債務清理條例之規定；再台灣三愛股
    份有限公司（下稱：台灣三愛公司）業於97年3 月起休業，
    抗告人之收入已有變動，其聲請更生程序以清理債務並非無
    理由，抗告人確有不可歸責於己之事由，而原審遽以駁回，
    顯係認事用法已有違誤，原裁定自有不當，爰依法提起抗告
    ，請求廢棄原審裁定，並准予開始更生程序等語。
二、按債務人與金融機構協商成立者，不得聲請更生或清算，但
    因不可歸責於己之事由，致履行顯有重大困難者，不在此限
    ；本條例施行前，債務人依金融主管機關協調成立之中華民
    國銀行公會會員辦理消費金融案件無擔保債務協商機制與金
    融機構成立之協商，準用前項之規定，消費者債務清理條例
    第151 條第5 項、第6 項分別定有明文。再聲請更生或清算
    不合程式或不備其他要件者，法院應以裁定駁回之，但其情
    形可以補正者，法院應定期間先命補正，復為同條例第8 條
    所明定。依其立法理由可知，債務清償方案成立後，固由債
    務人按其條件履行，惟需於其後發生情事變更，在清償期間
    收入或收益不如預期，致該方案履行困難甚或履行不能，因
    不可歸責於己，始能聲請更生或清算。此項規定旨在避免債
    務人任意毀諾已成立之協商，濫用更生或清算之裁判上債務
    清理程序，蓋以債務清償方案係經當事人行使程序選擇權所
    為之債務清理契約，債務人應受該成立之協議所拘束。債務
    人既已與金融機構協商成立，如認該協商方案履行有其他不
    適當情形，自仍應再循協商途徑謀求解決。
三、經查：
（一）抗告人其目前債務總金額為2,372,061 元，有不能清償債
      務之情事，消費者債務清理條例施行前，曾於95年間依照
      中華民國銀行公會會員辦理消費金融案件無擔保債務協商
      機制，與最大債權金融機構台新國際商業銀行股份有限公
      司（下稱：台新銀行）達成協商，雙方約定抗告人自95年
      8 月起，分120 期，利率3.88 %，每月10日以27,827元依
      各債權銀行債權金額比例清償各項債務，至全部清償為止
      等情，業據提出協議書影本1 份在卷可稽（見原審卷第14
      頁），是依消費者債務清理條例之規定，其聲請更生須具
      備「不可歸責於己之事由致履行顯有重大困難」要件，方
      為適法。
（二）查抗告人固以其收入扣除每月必要支出後，無力清償協商
      款項，且其收入已發生變動等情，主張毀諾具有不可歸責
      於己事由等語，並據提出財政部臺灣省北區國稅局綜合所
      得稅各類所得資料清單為憑（見原審卷第33至34頁、本審
      卷第10至11頁），惟查，倘因債務人收入發生變動即可推
      斷具備毀諾協商條件之不可歸責事由，似嫌速斷，仍應細
      究該薪資變動對債務人之影響，是否已達不能履行而必須
      毀諾協商條件之程度，方可認為抗告人毀諾協商條件具備
      不可歸責於己之事由。則查，觀諸抗告人之薪資轉帳紀錄
      ，雖其自95年11月開始每月薪資收入僅約36,000元左右，
      相較於95年8 月之38,016元、9 月之41,187元及10月之
      39,856元略有減少（見原審卷第31至32頁、第65至71頁）
      ，然抗告人自協商成立後即95年8 月起至96年9 月既均能
      持續依約還款，益證前開收入減少情節，應仍屬其可承受
      之範圍，抗告人非無履行債務之能力，而抗告人於其薪資
      未再發生變動之情形下，卻突於96年10月拒絕繳交協商金
      額，實難認其具備不可歸責於己之事由。至台灣三愛公司
      固有於97 年3月起休業之情，然此係發生在抗告人毀諾後
      （96年10月），此事實顯與聲請人先前之毀諾行為無涉，
      因此亦難認該情事與其毀諾間有因果關係存在，抗告人以
      之據為毀諾之不可歸責事由，洵非有據。
（三）再抗告人固主張為支付日常生活所需，須向當老師之妹妹
      長期支借7,000 元至10,000元等語，然就前開情節，抗告
      人並未舉證加以說明，且觀諸抗告人於原審中提示之聲請
      人債權人清冊（見原審卷第7 至9 頁），亦無金融機構以
      外之民間債權人名列其中，是抗告人指稱向親友借貸還款
      之情節是否屬實，亦非無疑。
（四）又抗告人雖另主張毀諾當時之收入，扣除協商款項後，每
      月僅餘8,840 元，不足行政院主計處所公佈之每人每月最
      低生活標準等語，然抗告人既因債務問題，前經債務協商
      機制與債權銀行達成債務協商，為解決負債，抗告人自應
      較一般人更為儉樸之生活方式度日，且其離婚後所分擔撫
      養之女兒，又係與婆婆楊春蓮同住，更可減少撫養費支出
      ，當無可因其可供運用之金額不及內政部之標準千餘元，
      即可主張毀諾具備不可歸責之事由，綜上，抗告人更生之
      主張，自非妥適。
（五）末依消債條例第151 條第5 項之規定意旨，旨在避免債務
      人任意毀棄已成立之協商，濫用更生或清算之裁判上債務
      清理程序，蓋以債務清償方案係經當事人行使程序選擇權
      所為之債務清理契約，債務人自應受該成立之協議所拘束
      。核諸抗告人前開陳述，既難認有不可歸責於己之事由，
      復未再舉證其自前述協商成立迄今，有何新生具體情節（
      情事變更），可認係不可歸責於己之事由，致所需之支出
      增加，因而有不能履行原協商條件或履行顯有重大困難之
      情事。從而，本件抗告人經本院審酌後亦堪認並無所稱「
      履行顯有重大困難」情事發生，原裁定認抗告人更生之聲
      請要件不符，且該欠缺又屬無從補正而予駁回，於法並無
      違誤。
四、綜上所述，抗告人聲請更生，違反消費者債務清理條例第15
    1 條第5 項、第6 項所定情形，其聲請即有未合，原裁定駁
    回抗告人更生之聲請，並無不當，抗告意旨指摘原裁定為不
    當，求予廢棄，為無理由，應予駁回。
五、據上論結，本件抗告為無理由，爰依消費者債務清理條例第
    11條第2項、第15條、民事訴訟法第495條之1第 1項、第449
    條第1項、第95條、第78條，裁定如主文。
中    華    民    國    98    年     5    月    27    日
                  民事第三庭  審判長法  官  朱耀平
                                    法  官  劉以全
                                    法  官  邱靜琪
上為正本係照原本作成
本件不得再抗告
中    華    民    國    98    年     5    月    27    日
                                    書記官  鄭美莉


司法院資訊處製作；財團法人民間司法改革基金會備份。
